# 同一控制，合并报表中长投从成本法调为权益法，被投资单位的净利润就用账面净利润？

提问人：charlenezc54 时间：2015-05-04 22:59:39
陈老师，请问，同一控制下企业合并，合并报表中将长期股权投资从成本法调至权益法核算时，需对被投资单位实现的净利润确认投资收益，这里被投资单位实现的净利润应该就用被投资单位的账面净利润吧，不涉及按公允价值持续计算的问题吧？

回答人：chenyiwei
丧失控制权转为权益法核算后，应以丧失控制权之日的各项可辨认净资产公允价值为依据对被投资方的净利润进行调整，在此基础上确认投资收益。
参考《瑞华研究 2010 ～ 2014 汇编》中的以下问题解答：
问题3-2-96（丧失对子公司控制权但仍保留共同控制或重大影响的处理） 问题： 根据《企业会计准则第 33 号——合并财务报表（ 2014 年修订）》第五十条规定，在丧失对子公司控制权时，在合并报表层面，对于剩余股权，应当按照其在丧失控制权日的公允价值进行重新计量，并以该公允价值作为后续对剩余长期股权投资进行会计核算的成本基础。 根据这一规定，对于丧失控制权后仍保留共同控制或者重大影响（因而自处置日起改用权益法核算）的情形，是否要求在处置日： （ 1 ）对各项可辨认资产、负债按照处置日公允价值重新计量，视同按处置日公允价值重新取得一项对被投资单位具有共同控制或重大影响的长期股权投资？ （ 2 ）对资产、负债的分类和指定（例如：金融工具的分类、嵌入衍生工具是否需要分拆的评价、套期关系的指定等）进行重新评价？ 背景：
情形 1 （由子公司变为联营企业）： A公司原持有B公司 100 ％的股权，据此将B公司纳入其合并报表范围。于本年度内，A公司处置了其原持有的B公司 60 ％股权，丧失了对B公司的控制权（但保留重大影响），B公司变为A公司的联营企业。A公司对所持有的B公司40 ％剩余股权按权益法核算。 情形 2 （由子公司变为合营企业）： A公司原持有B公司 100 ％的股权，据此将B公司纳入其合并报表范围。于本年度内，A公司处置了其原持有的B公司 50 ％股权，丧失了对B公司的控制权（但具有共同控制），B公司变为A公司的合营企业。A公司对所持有的B公司 50 ％剩余股权按权益法核算。 解答： 为了自处置日（即控制权丧失之日）起对剩余投资改用权益法核算，需要视同按处置日公允价值重新取得一项对被投资单位具有共同控制或重大影响的长期股权投资，按照《企业会计准则第 2 号——长期股权投资（ 2014 年修订）》及其应用指南规定的初始确认日投资成本分摊程序，确定各项可辨认资产、负债于处置日的公允价值，以及名义商誉的金额。重新确定的各项可辨认资产、负债于处置日的公允价值将成为后续权益法核算中对被投资单位净损益进行调整的新的基础。 投资方应当于处置日，根据处置日实际存在的状态和情况，对仍持有的剩余股权所对应的资产、负债的分类和指定进行重新评价（参照《企业会计准则解释第 4 号》第二条的相关规定），但此处存在一项例外，即不要求对嵌入衍生工具进行重新评价。 根据《国际财务报告解释公告第 9 号——对嵌入衍生工具的重新评价》（IFRIC 9）的“结论基础”部分的BC5D段，对于由联营企业所持有的合同中包含的嵌入衍生工具，IFRIC 9并不要求对其进行重新评价。投资者所控制和确认的是“对联营企业投资”这一项资产，而不是其所对应的联营企业各项资产和负债。 理论上，投资方需要于处置日对资产、负债的分类和指定进行重新评价，但是实务中这一重新评价的影响可能很小，因为投资方通常会使用与被投资方相同的分类（例如金融资产的分类）。但在另外一些情况下，投资方仍然需要对某些事项（例如套期关系的指定）作出自己的独立判断。对于某些涉及会计政策选择的指定事项，投资者可能会作出不同的分类或指定结果，尽管缺乏相关信息可能导致在实务中重新作出分类或指定不可行。特别是，能否获取充分信息可能影响到对套期关系的指定和评价。对于原先存在的现金流量套期，投资方在权益法核算时，从其自身角度，可能不能再使用套期会计方法。但是，如果重新分类或指定的潜在影响重大，则应充分考虑其影响。 结论基础： 《企业会计准则第 33 号——合并财务报表（ 2014 年修订）》第五十条要求在丧失对原子公司的控制权时，在合并财务报表层面按该日公允价值对所持的剩余股权进行重新计量。在IFRS体系下，《国际财务报告准则第 10 号——合并财务报表》第 25 段进一步指出：上述处置日公允价值将成为后续权益法核算的成本基础。即：丧失对子公司的控制权之日，也就是一项对合营企业或联营企业的长期股权投资的初始确认之日。 根据《企业会计准则第 2 号——长期股权投资（ 2014 年修订）》第十条和第十一条的规定，在初始确认一项对合营、联营企业的长期股权投资时，投资者应当采用类似于《企业会计准则第 20 号——企业合并》所规定的非同一控制下企业合并中购买日的“购买对价分摊”（purchase price allocation）程序，确定该合营、联营企业的各项可辨认资产、负债于初始确认日的公允价值，相应计算包含于投资成本中的商誉或负商誉成份的金额。因此，无论该项长期股权投资是通过何种方式取得（包括新购入股权、减持子公司股权导致丧失控制权，或子公司向其他投资者发行股份导致本公司丧失控制权，等等），导致本企业与被投资企业之间的关系的性质发生变化时，都运用同一原则进行处理。 相应地，按照上述处理原则，投资者在处置日对于剩余股权投资的处理，应当视同在控制权丧失之日，按照公允价值购入了一项对被投资单位具有共同控制或重大影响的股权投资，在此基础上，运用《企业会计准则第 2 号——长期股权投资》所规定的权益法长期股权投资的初始计量和后续计量原则。 《企业会计准则第 33 号——合并财务报表（ 2014 年修订）》
第五十条对于合并报表层面在丧失对子公司的控制权之日如何进行会计处理作出了规定，包括要求将“与原有子公司股权投资相关的其他综合收益等，应当在丧失控制权时转为当期投资收益”。无论是否继续保留剩余股权，这一条都是适用的。如果剩余股权投资符合运用权益法核算的条件，则投资者在其合并财务报表中应当对剩余股权所对应的被投资单位各项资产和负债进行重新计量，并作出相应的会计处理，就如同这些资产、负债初始取得时那样，因此对这些资产和负债，并无对应的其他综合收益期初余额。 在基于处置日所存在的状态和情况进行购买对价分摊时，应当参照《企业会计准则第 20 号——企业合并》及其应用指南和讲解规定的购买对价分摊的方法和程序。但根据《国际财务报告解释公告第 9 号——对嵌入衍生工具的重新评价》（IFRIC 9）的“结论基础”部分的BC5D段，对于由联营企业所持有的合同中包含的嵌入衍生工具，IFRIC 9并不要求对其进行重新评价。投资者所控制和确认的是“对联营企业投资”这一项资产，而不是其所对应的联营企业各项资产和负债。上述IFRIC 9的“结论基础”部分的BC5D段的适用范围仅为联营企业所持有的合同中包含的嵌入衍生工具，不能扩展到其他需作重新评价的资产和负债。因此，《企业会计准则第 20 号——企业合并》
及其应用指南和讲解所规定的购买对价分摊程序适用于本问答所指的所有情形，但合营、联营企业所持有的合同中所包含的嵌入衍生工具除外。 在运用购买对价分摊程序时，投资者应当参照执行《企业会计准则第 4 号》第二条的有关规定，基于控制权丧失日实际存在的状态和情况，对所取得的资产和所承担的负债进行重新分类或指定。但是，与取得对子公司的控制权时不同，投资者在不依据现有的管理层意图而作出自己的独立决定和判断方面的弹性相对较小，因此，对于基于管理层意图的分类而言，投资者可能不会有一个独立的、不同于合营、联营企业管理层的意图，而可能更倾向于沿用被投资企业对这些资产、负债所作出的分类。 由于在丧失对原子公司的控制权时，需要把与原有子公司股权投资相关的其他综合收益全部转为当期投资收益（《企业会计准则第 30 号——财务报表列报（ 2014 年修订）》第三十三条所规定的“以后会计期间不能重分类进损益的其他综合收益项目”除外），这其中包括原先所确认的在原子公司的现金流量套期工具产生的累计利得（或损失）金额中所占的份额，因此投资者在对被投资企业进行权益法核算时，可能需对被投资方的报表进行调整后才能作为权益法核算的基础，即不能继续采用现金流量套期会计方法，因为站在该投资者的角度，该现金流量套期关系是一项新建立的套期关系，而就权益法长期股权投资初始确认日实际存在的状况而言，该套期关系很可能不再有效。

提问人：charlenezc54 时间：2015-05-05 19:53:41
陈老师，我是想请问，同一控制下的企业合并，母公司个别报表对长期股权投资是成本法核算，合并报表中，如果先将长期股权投资从成本法调整到权益法后再进行合并，在从成本法调整为权益法过程中，被投资单位实现净利润，母公司要确认投资收益，此时确认投资收益时，是直接用被投资单位的账面净利润来确认吗？

回答人：chenyiwei
不一定。例如在合并当年模拟权益法时，就只能补做从合并日到年末这段时间的模拟权益法核算，否则会和已包含于合并成本中的合并日前留存收益重复。

提问人：cheerfullife 时间：2015-05-06 21:28:46
对上述问题存在疑问： （四）成本法转权益法 因处置投资等原因导致对被投资单位由能够实施控制转为具有重大影响或者与其他投资方一起实施共同控制的，首先应按处置投资的比例结转应终止确认的长期股权投资成本。然后，比较剩余长期股权投资的成本与按照剩余持股比例计算原投资时应享有被投资单位可辨认净资产公允价值的份额，前者大于后者的，属于投资作价中体现的商誉部分，不调整长期股权投资的账面价值；前者小于后者的，在调整长期股权投资成本的同时，调整留存收益。 对于原取得投资时至处置投资时（转为权益法核算）之间被投资单位实现净损益中投资方应享有的份额，一方面应当调整长期股权投资的账面价值，同时，对于原取得投资时至处置投资当期期初被投资单位实现的净损益（扣除已宣告发放的现金股利和利润）中应享有的份额，调整留存收益，对于处置投资当期期初至处置投资之日被投资单位实现的净损益中享有的份额，调整当期损益；在被投资单位其他综合收益变动中应享有的份额，在调整长期股权投资账面价值的同时，应当计入其他综合收益；除净损益、其他综合收益和利润分配外的其他原因导致被投资单位其他所有者权益变动中应享有的份额，在调整长期股权投资账面价值的同时，应当计入资本公积（其他资本公积）。长期股权投资自成本法转为权益法后，未来期间应当按照长期股权投资准则规定计算确认应享有被投资单位实现的净损益、其他综合收益和所有者权益其他变动的份额。
上述内容援引准则应用指南——长投（ 2014 ），根据上述内容，我们仍然可以看出个别层面，仍然是认可第一次投资时点被投资单位可辨认净资产公允价值，并以此进行后续的权益法核算。
您觉得呢？

回答人：chenyiwei
成本法和权益法互转不属于跨越会计处理界限，就会有这种情况。